【裁判字號】    97,上易,1035
【裁判日期】    980121
【裁判案由】    遷讓房屋等
【裁判全文】
臺灣高等法院民事判決                97年度上易字第1035號
    上  訴  人  乙○○
                甲○○
    被上訴  人  丙○○
    訴訟代理人  丁○○
上列當事人間請求遷讓房屋等事件，上訴人對於中華民國97年10
月2日臺灣板橋地方法院97 年度訴字第1758號第一審判決提起上
訴，本院於98年1月7日言詞辯論終結，判決如下：
    主  文
上訴駁回。
第二審訴訟費用由上訴人負擔。
    事實及理由
一、被上訴人主張：門牌臺北縣板橋市○○街7巷8號房屋乃伊於
    原審法院96年度執字第67082 號拍賣抵押物強制執行程序中
    拍定買得，並於97年8月8日收到法院核發之不動產權利移轉
    證書後取得所有權，上訴人無權占用系爭房屋，爰依所有物
    返還請求權，請求上訴人騰空交還系爭房屋。且上訴人無正
    當權源占有使用系爭房屋，致伊無法對系爭房屋使用收益，
    受有相當租金之損害，而系爭房屋為31.64 坪（不含頂樓加
    蓋部分），附近房屋之出租行情每坪每月有新臺幣（下同）
    517元、482元、794元之列者， 另依侵權行為、不當得利等
    法律關係，請求按每月18,920元計算之租金損害等情。原審
    為被上訴人一部有理由、一部無理由之判決：上訴人應將門
    牌臺北縣板橋市○○街七巷八號房屋騰空並返還被上訴人；
    並應自97年8月8日起至返還前開房屋止，按月給付被上訴人
    5,333元；被上訴人其餘之訴駁回。
    被上訴人對原審駁回部分並未聲明不服，在本審聲明：上訴
    駁回。
二、上訴人則以：(一)執行法院拍賣公告上載明「拍定後不點交」
    ，可見上訴人為有權占有。(二)本件因上訴人乙○○積欠銀行
    債務而遭拍賣，與上訴人甲○○無涉，系爭房屋既經上訴人
    乙○○無償提供予上訴人甲○○及其妻小居住使用，可見上
    訴人甲○○自始合法居住於系爭房屋，自無成立不當得利或
    侵權行為。(三)被上訴人在拍定買受時即已知悉上訴人乙○○
    居住於系爭房屋內，則依民法第351 條規定，應認被上訴人
    已拋棄對於出賣人之追奪擔保權，況系爭房屋之出賣人為原
    法院，並非上訴人乙○○等語抗辯。聲明：(一)原判決不利於
    上訴人部分廢棄。(二)上開廢棄部分，被上訴人在第一審之訴
    駁回。
三、兩造不爭執之事實：
  (一)系爭房屋及其坐落之台北縣板橋市○○○段206-21地號土地
    全部，原登記在訴外人陳吳來好名下；迨陳吳來好去世，經
    所有繼承人達成分割繼承之協議，將系爭房地於89年2月8日
    辦妥分割繼承登記於上訴人乙○○名下，有土地登記謄本可
    按（附於原審法院96年度執字第67082 號強制執行卷內，外
    放），並為兩造所不爭執。
  (二)因上訴人乙○○積欠債權人聯邦商業銀行股份有限公司（下
    稱聯邦銀行）債務未還，聯邦銀行聲請強制執行上訴人乙○
    ○名下之系爭房地（原審法院96年度執字第67082號） 。在
    系爭房地拍賣公告上「使用情形」欄記載：「……經本院囑
    請台北縣政府警察局板橋分局派員會同債權人履勘查訪現場
    結果：債務人（按指上訴人乙○○）及其家屬自行使用等語
    ，有卷附該局回函乙件為證，復經債務人陳報告稱：系爭建
    物除由債務人居住於屋內外，尚有債務人之兄甲○○及其妻
    小居住於此，且由甲○○開設神壇供奉多尊神明等語……」
    。被上訴人於97年7月24日拍定買受系爭房地，並於97月8日
    8 日取得法院核發之不動產權利移轉證書等情，有拍賣公告
    及不動產權利移轉證書可稽（均附於上開強制執行卷內，外
    放）
  (三)上訴人對於迄今仍居住在系爭房屋內均不爭執，上訴人甲○
    ○並陳述：其在系爭房屋開設「無極天聖宮」，該神壇並未
    作寺廟登記，其係無償居住等語（本院卷第28頁反面）。
四、本件之爭點在於：
  (一)被上訴人請求上訴人騰空返還房屋，有無理由？上訴人甲○
    ○抗辯：伊對系爭房屋有占用之正當權源，是否可採？
  (二)被上訴人依不當得利、侵權行為等法律關係，請求上訴人給
    付相當於租金之利益，有無理由？
五、被上訴人請求上訴人騰空返還房屋，有無理由？上訴人抗辯
    ：渠等對系爭房屋有占用之正當權源，是否可採？
  (一)被上訴人主張：其為系爭房屋之所有權人，上訴人居住占用
    系爭房屋，二者間並無任何法律關係，則上訴人為無權占用
    。上訴人甲○○抗辯：本件債務與伊無涉，伊經上訴人乙○
    ○同意無償居住使用；且拍賣公告上已載明不點交，則其應
    屬合法占用云云；另上訴人乙○○則以：被上訴人在拍定買
    受時即已知悉上訴人乙○○居住於系爭房屋內，則依民法第
    351 條規定，應認被上訴人已拋棄對於出賣人之追奪擔保權
    ，而系爭房屋之出賣人為原法院，並非上訴人乙○○等語。
  (二)然查：
    1.強制執行法所謂「點交」程序，係指買受人或承買人在符
      合強制執行法第99條第1項至第3項之情形下，得請求執行
      法院強制解除債務人或第3 人占有之權利而言。執行法院
      所為「拍定後不點交」之意義，僅在於限制買受人不得於
      拍定後向執行法院聲請點交而已，不能進而推論債務人或
      第三人有實體上合法占有之權源。是系爭房地拍賣公告上
      註記不點交，要僅限制拍定買受人不得於拍定後向執行法
      院聲請點交而已，尚無從逕以認定上訴人就系爭房屋有正
      當占用之權源。
    2.又系爭房地於89年2月8日以分割繼承為由，移轉登記於上
      訴人乙○○名下，乙○○同意另上訴人甲○○無償居住使
      用，二者間係使用借貸之法律關係，惟因使用借貸法律關
      係屬於債之關係，被上訴人受讓系爭房地之所有權（物權
      ）並不因而繼受其上房屋之使用借貸關係，是上訴人甲○
      ○尚無從以其對系爭房屋有使用借貸法律關係對抗被上訴
      人。
    3.再民法第351 條規定係指權利之出賣人負有權利之瑕疵擔
      保責任，而上訴人乙○○就系爭房地有完足之所有權並無
      任何瑕疵，經被上訴人拍定買受後亦已取得完足之所有權
      ，已如上述。至於乙○○自己及上訴人甲○○居住房屋內
      ，非關權利之瑕疵事項，自無民法第351 條之出賣人權利
      瑕疵擔保責任免除之適用餘地，故上訴人以此為辯，應無
      足取。
  (三)承上開說明，上訴人之抗辯各節並無可採，則渠等占用系爭
    房屋係無權占用，則被上訴人依民法第767 條規定，請求上
    訴人將系爭房屋騰空並返還，為有理由，應予准許。
六、被上訴人依不當得利、侵權行為等法律關係，請求上訴人給
    付相當於租金之利益，有無理由？
  (一)按無權占有他人之房地，係侵害房地所有權人之所有權能，
    獲取占用使用房屋及土地相當於租金之利益，則房地所有權
    人自得依不當得利之法律關係，請求無權占用人給付相當於
    租金之損害。本件上訴人無權占用被上訴人所有房屋及土地
    ，使被上訴人受有相當於租金之損害，而被上訴人係於97年
    8月8日領得執行法院核發之不動產權利移轉證書，則依強制
    執行法第98條第1 項規定，被上訴人自該日起取得系爭房地
    之所有權，是被上訴人依不當得利之法律關係，請求上訴人
    自97年8月8日起至返還系爭房屋之日止給付相當於租金之利
    益，洵屬有據。
  (二)又城市地方房屋之租金，以不超過土地及其建築物申報總價
    年息10%為限，土地法第97條第1項定有明文，上開規定依同
    法第105 條規定，於租用基地建築房屋準用之。查被上訴人
    所有系爭土地地目為建，坐落於台北縣板橋市○○街7 巷巷
    內，為城市地方之土地，系爭土地位置在光復橋下，系爭房
    屋為1、2層樓加強磚造房屋，前臨巷道，附近有265 路公車
    可供搭乘，平日需走3 個公車站牌之距離或通行光復橋至台
    北市環南市場買菜，有網路地圖可參（本院卷第36頁），並
    據上訴人甲○○陳明（本院卷第42- 43頁），復為被上訴人
    所不爭執，堪認：系爭房地之交通及生活機能尚屬中等，因
    認系爭房屋之租金以土地及房屋申報地價年息5%計算，應為
    公允。查被上訴人所有系爭土地全部，面積為72平方公尺，
    申報地價為每平方公尺8,960 元，有土地登記謄本附於強制
    執行卷內可稽；另系爭房屋之價額為640,000 元，有不動產
    權利移轉證書可參（原審卷第6 頁），則據以計算上訴人自
    97 年8月8 日至遷讓返還房屋之日止，按月應給付被上訴人
    相當於租金之利益為5,355 元【[（72x8,960)＋640,000] x
    5% ÷12=5,355，元以下四捨五入 】，原審僅判決上訴人應
    給付5,333 元，被上訴人既未聲明不服，則應以此作為上訴
    人按月應給付之不當得利金額。
  (三)被上訴人依不當得利之法律關係請求上訴人給付相當於租金
    之利益，為有理由，則其基於選擇訴之合併型態另主張之侵
    權行為法律關係，自無再予論述之必要。
七、綜上所述，被上訴人依民法第767 條規定，請求上訴人將系
    爭房屋騰空返還予被上訴人；另依民法第179 條規定，請求
    上訴人自97年8月8日起至騰空返還系爭房屋之日止，按月給
    付被上訴人5,333 元之範圍內，為有理由，應予准許。原審
    為上開結論之判決，尚無不合，上訴人仍執陳詞提起上訴，
    為無理由，應予駁回。
八、據上論結：本件上訴為無理由，依民事訴訟法第449條第1項
    、第78條、第85條第1項本文，判決如主文。
中    華    民    國    98    年    1    月     21    日
                    民事第一庭
                        審判長法  官  張耀彩
                              法  官  盧彥如
                              法  官  林金吾
正本係照原本作成。
不得上訴。
中    華    民    國    98    年    1     月    21    日
                              書記官  張淑芳


司法院資訊處製作；財團法人民間司法改革基金會備份。
